臺灣高等法院民事判決　　　　　　　　　　　　　　　九十二年度上字第九一九號
　　上　訴　人　乙○○(原名黃.
　　　　　　　　丙○○
　　共　　　同
　　訴訟代理人　蔡榮德律師
　　被　上訴人　甲○○
　　訴訟代理人　林吉雄律師
右當事人間請求損害賠償事件，上訴人對於中華民國九十二年六月十一日臺灣桃園地
方法院九十年度重訴字第二八八號第一審判決提起上訴，本院於九十三年一月六日言
詞辯論終結，判決如下：
    主      文
原判決關於駁回上訴人後開第二項之訴部分，及該部分假執行之聲請，並訴訟費用（
確定部分除外）之裁判廢棄。
被上訴人應再給付上訴人乙○○、丙○○各新台幣壹佰萬元，及均自八十九年十一月
十五日起至清償日止，按週年利率百分之五計算之利息。
其餘上訴駁回。
第一（確定部分除外）、二審訴訟費用，由被上訴人負擔二分之一，餘由上訴人負擔
。
本判決命被上訴人給付部分，於上訴人乙○○、丙○○分別以新台幣拾萬元為被
上訴人預供擔保後得假執行，但被上訴人如各以新台幣壹佰萬元為上訴人乙○○、丙
○○分別供擔保，得免為假執行。
    事  實  及  理  由
一、上訴人乙○○原名黃建敏，於九十二年四月二十二日更名為乙○○，有
    在卷可稽，合先敘明。
二、上訴人主張被上訴人於民國八十九年九月十六日上午九時三十分許，在桃園縣蘆
    竹鄉○○村○○鄰○○路八十七號上訴人住處，與上訴人母親蘇環發生口角，被
    上訴人持屋內小圓板凳攻擊蘇環頭部，致蘇環受有頭部撕裂傷、顱內出血、頭骨
    破裂、頸椎斷裂及左手肘瘀傷等傷害，經送醫急救後，仍於同年月十七日晚間九
    時二十分不治身亡。上訴人二人為蘇環之子，自幼父親即對上訴人兄弟不聞不問
    ，經法院以七十三年度婚字第二六八號判准上訴人父母離婚後，上訴人即與母親
    蘇環相依為命，感情甚篤，上訴人母親蘇環含辛茹苦將上訴人二人扶養成人，上
    訴人正欲思盡反哺孝道時，母親竟遭被上訴人殺害身亡，精神上所受之打擊無以
    言喻，為此請求被上訴人賠償上訴人各新台幣（下同）三百萬元之精神慰撫金。
    原審判決未審酌被上訴人係故意行兇，手段、力道兇狠，事後態度惡劣，毫無悔
    意，及上訴人與母親蘇環多年相依為命，感情深厚，對母親死亡至為悲痛不捨等
    情狀，僅判准精神慰藉金一百萬元尚有不足。（上訴人於原審起訴請求被上訴人
    賠償上訴人乙○○、丙○○精神慰藉金各六百萬元、賠償上訴人乙○○殯葬費用
    四十五萬元、醫藥費用六千七百八十五元；原審判命被上訴人賠償上訴人乙○○
    、丙○○精神慰藉金各一百萬元、賠償上訴人乙○○殯葬費用十三萬五千九百七
    十元、醫藥費用六千七百八十五元。被上訴人就其敗訴部分未聲明不服，上訴人
    就其敗訴部分其中慰藉金請求各二百萬元範圍提起上訴，其餘未不服上訴，是就
    兩造各自敗訴未聲明不服部分，不在本院審理範圍，茲不贅述。）並聲明：（一
    ）原判決不利於上訴人部分廢棄。（二）右廢棄部分，被上訴人應再給付上訴人
    乙○○貳佰萬元、丙○○貳佰萬元，及各自八十九年十一月十五日起至清償日止
    ，按週年利率百分之五計算之利息。（三）上訴人願供擔保，請准宣告假執行。
三、被上訴人則抗辯稱：被上訴人雖有傷害蘇環致其死亡之行為，然被上訴人並非故
    意殺害蘇環，乃為防衛蘇環對被上訴人身體之攻擊，始持屋內小圓板凳攻擊蘇環
    頭部，被上訴人係正當防衛，無庸負損害賠償之責。上訴人上訴理由關於對被上
    訴人刑事責任之攻擊方法已於原審程序提出，且該刑事訴訟仍在最高法院審理中
    ，尚未確定，被上訴人自得否認。另上訴人主張三百萬慰藉金之理由是否為新攻
    擊方法未明，應予查明，以免拖延訴訟云云。並聲明：（一）上訴駁回。（二）
    如不利於被上訴人之判決，請准提供擔保免予假執行。
四、上訴人主張被上訴人於民國八十九年九月十六日上午九時三十分許，在桃園縣蘆
    竹鄉○○村○○鄰○○路八十七號上訴人住處，與上訴人母親蘇環發生口角，被
    上訴人持屋內小圓板凳攻擊蘇環頭部，致蘇環受有頭部撕裂傷、顱內出血、頭骨
    破裂、頸椎斷裂及左手肘瘀傷等傷害，經送醫急救後，仍於同年月十七日晚間九
    時二十分不治身亡之事實，為被告所自認，並經台灣桃園地方法院檢察署檢察官
    於八十九年度相字第一五一一號相驗案件中，督同檢驗員相驗被害人蘇環屍體明
    確，製有勘驗筆錄、相驗屍體證明書、驗斷書各一份，附於本件外置該案卷影本
    可稽，自堪信原告主張之事實為真實。
五、被上訴人雖以前揭情詞置辯，抗辯其為正當防衛，無庸負損害賠償責任，並否認
    刑事判決認定及其係故意殺害被害人蘇環云云，經查：
  (一)按對於現時不法之侵害，為防衛自己或他人之權利所為之行為，不負損害賠償之
    責。但已逾越必要之程度者，仍應負相當賠償之責，民法第一百四十九條定有明
    文。故所謂正當防衛，乃對於現時不法之侵害為防衛自己或他人之權利，於不逾
    越必要程度範圍內加損害於侵害人所為之反擊行為，必須對於現在不法之侵害始
    得為之，侵害業已過去，即無正當防衛可言，其防衛是否過當，應視具體之客觀
    情事，及各當事人之主觀事由定之，非僅憑侵害人一方受害情狀為斷。
  (二)查本件上訴人母親蘇環與被上訴人因土地所有權移轉事宜發生口角後，被上訴人
    固遭蘇環攻擊受有面部抓傷四處，併鼻黏膜受傷鼻血之傷害在先，惟被上訴人
    係在蘇環遭其反擊，倒臥於沙發上後，基於盛怒，乃持用上開小圓板凳向蘇環後
    腦部猛力重擊一下，致蘇環傷重不治等情，業據被上訴人於其被訴殺人刑事案件
    警局及檢察官偵訊中自承在案（見外置台灣桃園地方法院檢察署八十九年度偵字
    第一四一九○號影本卷附被上訴人八十九年九月十六日警察局偵訊筆錄、檢察官
    訊問筆錄：「蘇環忽然拿一張小圓板凳向我砸過來，小圓板凳被我接住，蘇環跑
    過來抱住我左手插我的鼻子，右手要抓我的下體，我就用嘴巴咬蘇環的左手，然
    後我用右手肘向蘇環反擊打到蘇環的左肩膀，蘇環被我打倒地之後，我就用小圓
    板凳向蘇環的頭打下去：：」、「她先拿椅子打我，我把她撥開，椅子掉了一隻
    腳，她又抓我的下體，我一氣之下，從地上拿起椅子打她：：打她時，她是倒在
    沙發上。」等語），足見被上訴人持小圓板凳毆擊被害人蘇環時，蘇環係倒於沙
    發上，以當時狀態，被害人蘇環對被上訴人應已無任何現時不法之侵害。且以被
    上訴人所辯各情，當時被害人蘇環係徒手攻擊其下體，則被上訴人以退後閃避，
    或以小圓板凳敲擊被害人蘇環手部等方式，均足以避開蘇環當時之攻勢侵害，然
    被上訴人竟以該小圓板凳猛力重擊蘇環之頭部要害，致蘇環顱骨骨折、顱內出血
    及第一頸椎脫臼，則其防衛行為顯已逾越必要之程度，核與正當防衛之要件未合
    ，是被上訴人辯稱其係屬正當防衛，無庸負損害賠償責任云云，殊無足採。
  (三)查被上訴人於八十九年九月十六日持圓小板凳猛力重擊上訴人母親蘇環頭部，致
    蘇環受有頭部撕裂傷、顱內出血、頭骨破裂、頸椎斷裂等傷害，經送醫急救後，
    仍於翌（十七）日不治死亡，已如前述，可見被上訴人持圓凳打擊蘇環當時用力
    之猛烈，而被上訴人對於攻擊人體頭部有致人死亡之危險一節，已有明知，亦為
    其所是認（見同前警察局偵訊筆錄），則被上訴人下手重擊蘇環頭部當時，對於
    其行為會致蘇環死亡之危險顯有認知，仍恣意為之，雖其嗣見蘇環流血受傷嚴重
    ，未再繼續打擊蘇環，惟蘇環之死亡仍未違背其行為時之本意，堪認被上訴人有
    殺害蘇環之不確定故意。被上訴人抗辯其非故意殺害蘇環，亦不足採。
  (四)本件被上訴人故意殺害蘇環死亡，業經本院依據被上訴人陳述、檢察官相驗屍體
    結果等證據資料，審認如前述，並非依據刑事判決逕為判定，是被上訴人否認刑
    事判決認定，無礙本院前揭審認結論，被上訴人空言否認，即無論究必要，且該
    刑事訴訟確定判決結果如何，對本件民事訴訟獨立判斷並無影響，被上訴人辯稱
    本件民事訴訟有待刑事訴訟確定判決結果之必要云云，自有誤會，並附敘明。
六、按因故意或過失，不法侵害他人之權利者，負損害賠償責任；又不法侵害他人致
    死者，被害人之父、母、子、女及配偶，雖非財產上之損害，亦得請求賠償相當
    之金額，民法第一百八十四條第一項前段、第一百九十四條分別定有明文。本件
    被上訴人殺害蘇環死亡，已如前述，而上訴人二人均為蘇環之子，有
    卷為證，則上訴人主張其等精神受有損害，請求被上訴人賠償相當之金額，即屬
    有據。茲審酌上訴人為被害人蘇環之子，上訴人之父黃文川於六十九年間即離家
    出走，去向不明，蘇環於七十三年間向法院起訴請求與黃文川離婚，經法院判准
    確定，上訴人二人自小與蘇環相依為命，感情甚篤，蘇環死亡時年僅四十八歲，
    被上訴人二人均二十餘歲，甫成年未久，因被上訴人之故意殺人行為，致上訴人
    二人驟失親人，承受子欲養而親不在之痛，無法克盡孝道，以盡反哺之恩，精神
    上受有相當之痛苦；及兩造各自所陳：上訴人乙○○、丙○○分別為國中、高中
    畢業，乙○○現擔業務員，月薪約三萬餘元，丙○○現於電子工廠工作操作員，
    月薪約二萬餘元，二人共有蘇環遺產房屋一間，而被上訴人為國小肄業，已於自
    營砂石廠退休，名下有多筆不動產等情（並有兩造之歸戶財產查詢清單一件在卷
    可憑），本院認上訴人乙○○、丙○○因本件被上訴人故意殺害其母親蘇環之侵
    權行為，所受之精神痛苦程度，以各補償精神慰撫金二百萬元為適當，上訴人就
    該範圍精神慰藉金之請求為正當，應予照准，逾此範圍之金額尚非允當，難予准
    許。另上訴人就其等因本件被上訴人侵權行為所受精神上損害所提出相關事項之
    主張，在原審均已提出，被上訴人認係新攻擊方法，顯有誤會，亦附敘明。
七、綜合右述，上訴人依侵權行為損害賠償之法律關係，請求被上訴人給付上訴人二
    人精神慰藉金各三百萬元，及均自起訴狀繕本送達翌日至清償日止之法定利息，
    就其中給付上訴人二人各二百萬元，及均自八十九年十一月十五日（即起訴狀繕
    本送達翌日）起至清償日止，按年息百分之五計算之利息，為有理由，應予准許
    ；逾此部分之請求，則屬無據，應予駁回。原審就上開應准許部分超過一百萬元
    部分（原審已判准一百萬元部分，未據被上訴人聲明不服），為上訴人敗訴之判
    決，尚有未洽，上訴人上訴指摘及此，為有理由，乃就該部分予以廢棄，改判命
    被上訴人再給付上訴人二人各一百萬元本息。至上訴人請求不應准許部分，原審
    判決駁回上訴人該部分之訴及假執行之聲請，即無不合，上訴人該部分之上訴為
    無理由，應予駁回。另上訴人上訴有理由部分，兩造均陳明願供擔保，請准宣告
    假執行及免為假執行，經核均無不合，爰分別酌定相當擔保金額准許之。
八、據上論結，本件上訴為一部有理由，一部無理由，依民事訴訟法第四百五十條、
    第四百四十九條第一項、第七十九條、第四百六十三條、第三百九十條第二項、
    第三百九十二條，判決如主文。
中　　　華　　　民　　　國　　九十三　　年　　　一　　　月　　 二十 　　日
                                    民事第十五庭
                                        審判長法  官  劉　靜　嫻
                                              法  官  陳　昆　煇
                                              法  官  李　錦　美
正本係照原本作成。
如不服本判決，應於收受送達後二十日內向本院提出上訴書狀，其未表明上訴理由者
，應於提出上訴後二十日內向本院補提理由書狀（均須按他造當事人之人數附繕本）
上訴時應提出委任律師或具有律師資格之人之委任狀；委任有律師資格者，另應附具
律師資格證書及釋明委任人與受任人有民事訴訟法第四百六十六條之一第一項但書或
第二項（詳附註）所定關係之釋明文書影本。
中　　　華　　　民　　　國　　九十三　　年　　　一　　　月　　 二十 　　日
　　　　　　　　　　　　　　　　　　　　　　　書記官  李　卓　英
附註：
民事訴訟法第四百六十六條之一（第一項、第二項）：
對於第二審判決上訴，上訴人應委任律師為訴訟代理人。但上訴人或其他法定代理人
具有律師資格者，不在此限。
上訴人之配偶、三親等內之血親、二親等內之姻親，或上訴人為法人、中央或地方機
關時，其所屬專任人員具有律師資格並經法院認為適當者，亦得為第三審訴訟代理人
。
